臺灣高雄地方法院民事判決　　　　　　　100年度訴字第776號
原　　　告　臺銀人壽保險股份有限公司
法定代理人　謝福燈
訴訟代理人　鄭士文
　　　　　　黃薏勳
被　　　告　黃阿雪
兼上一人
訴訟代理人　朱煥章
上列當事人間請求清償借款事件，本院於民國100 年6 月30日言
詞辯論終結，判決如下：
    主    文
被告應於繼承被繼承人朱聲威遺產範圍限度內，連帶給付原告如
附表一所示之本金、利息及違約金。
原告其餘之訴駁回。
訴訟費用新臺幣壹萬零肆佰陸拾元由被告連帶負擔二分之一，餘
由原告負擔。
    事實及理由
一、按因合併而消滅之股份有限公司，其權利義務，應由合併後
    存續或另立之公司承受，公司法第319 條準用第75條定有明
    文。查訴外人中央信託局於民國92年7 月1 日變更為中央信
    託局股份有限公司（下稱中信局），再於96年7 月1 日與訴
    外人臺灣銀行股份有限公司（下稱臺灣銀行）合併，中信局
    為消滅公司，臺灣銀行為存續公司，原中信局之權利義務關
    係，由合併後存續之臺灣銀行概括承受。另臺灣銀行於97年
    1 月2 日分割設立臺銀人壽保險股份有限公司即原告，臺灣
    銀行並將部分營業、資產及負債分割予原告等情，有財政部
    92年5 月27日臺財融（二）字第0928010851號函、行政院金
    融監督管理委員會95年12月22日金管銀（二）字第09500534
    260 號函、原告股份有限公司設立登記表與公司及分公司基
    本資料查詢（明細）等在卷（見本院卷宗頁5 至10）可稽。
    是臺灣銀行對系爭貸款之債權應由原告概括承受。
二、原告主張：訴外人朱煥廷於86年9 月22日邀同訴外人朱聲威
    為連帶保證人，向伊借款而未依約清償之明細情形如附表2
    所示，經核算結果，尚有如附表1 所示金額未為清償。而朱
    聲威為上開借款之連帶保證人，依法自應負連帶清償責任；
    惟朱聲威業於91年9 月28日死亡，其繼承人並未為拋棄繼承
    或限定繼承，自應概括繼承一切權利、義務，並應就上開借
    款債務負連帶責任；被告2 人為朱聲威遺產繼承人，應連帶
    負清償責任。爰依繼承、消費借貸及連帶保證之法律關係，
    提起本件訴訟等情。並聲明：被告應連帶給付新臺幣（下同
    ）950,468 元，及自96年4 月13日起至清償日止，按週年利
    率2.67% 計算之利息，並按上開利率20% 計算之違約金。
三、被告則以：伊等對原告主張之事實及請求之數額均不爭執，
    惟應以繼承所得之遺產為限，且渠等實際並未繼承任何朱聲
    威之遺產；上開借款係因黃阿雪為朱煥廷結婚所購住宅之貸
    款，後來所擔保之房地也被法拍清償債務等語，資為抗辯。
    並聲明：駁回原告之訴。
四、兩造間之不爭執事項：
  (一)朱煥廷於86年9 月22日邀同朱聲威為連帶保證人，向原告借
    款而未依約清償之明細情形如附表2 所示，經核算結果，尚
    有如附表1 所示金額未為清償。
  (二)朱聲威業於91年9 月28日死亡，其繼承人並未為拋棄繼承或
    限定繼承。
  (三)被告2 人為朱聲威遺產繼承人，並未實際繼承朱聲威之任何
    遺產。
  (四)朱聲威生前並無任何財產，有財政部高雄市國稅局財產歸屬
    資料清單可證。
五、按繼承在民法繼承編中華民國97年1 月4 日前開始，繼承人
    對於繼承開始後，始發生代負履行責任之保證契約債務，由
    其繼續履行債務顯失公平者，得以所得遺產為限，負清償責
    任，97年5 月7 日修正之民法繼承編施行法第1 條之2 第1
    項定有明文。查朱聲威於91年9 月28日死亡，被告均未拋棄
    繼承或限定繼承，是其繼承發生於97年1 月4 日前；又朱聲
    威所負代為履行之債務，自93年4 月21日開始，有原告提出
    被告不爭執之本院民事執行處95年度執字第20283 號強制執
    行金額計算書分配表（見本院卷宗頁19至21）為證，故被告
    繼承朱聲威之代負履行責任之時間，乃在其繼承之後，依上
    開規定，若由上訴人繼續履行債務顯失公平者，得以所得遺
    產為限，負清償責任。本條就所謂由繼承人繼續履行債務顯
    失公平者，雖未為任何定義或例示，然依本條提案立法委員
    之提案說明，謂：「民法繼承編部分條文縱於九十六年十二
    月十四日修正通過，明訂繼承人對於被繼承人之連帶保證債
    務，僅負有限責任。惟前法修正前已發生之繼承保證債務事
    件，許多繼承人尚陷於天外飛來債務中，影響其權益甚鉅，
    亦顯失公平，為保障此類繼承人，爰增設本條追溯適用新法
    之規定，並以繼承所得遺產為限，負清償責任，以維公平正
    義。」等語可認，若繼承人所繼承之債務顯然大於財產，而
    依繼承人之資力，顯難清償者，即屬顯失公平。查依兩造不
    爭執之財政部高雄市國稅局財產歸屬資料清單所示（見本院
    卷宗頁39頁），朱聲威並無任何財產，又被告黃阿雪現在法
    務部矯正署臺灣高雄女子監獄執行中，被告均未繼承朱聲威
    任何遺產，悉如前述。是被告抗辯其等顯然無法清償朱聲威
    所負債務，若由其等負無限清償責任，顯然有失公平，應適
    用前開規定，以其繼承朱聲威之遺產為限，負清償責任，當
    屬可採。
六、綜上所述，原告主張本於繼承、消費借貸及連帶保證之法律
    關係，請求被告連帶給付上訴人950,468 元及自96年4 月13
    日起至清償日止，按週年利率2.67% 計算之利息，並自按上
    開利率20% 計算之違約金，於被告繼承朱聲威所得財產之限
    度內，其請求為有理由，應予准許。逾此之請求為無理由，
    應予駁回。
七、本件係原告一部勝訴、一部敗訴之判決，其繳納之第一審訴
    訟費用即裁判費10,460元，應由被告連帶負擔1/2 ，餘由原
    告負擔。
據上結論，本件原告之訴為一部有理由、一部無理由，依民事訴
訟法第79條、第87條第1 項，判決如主文。
中    華    民    國   100    年    7     月    8     日
                  民事第五庭  法  官  劉定安
正本係照原本作成。
如不服本判決，應於送達後20日內，向本院提出上訴狀並表明上
訴理由，如於本判決送達前提起上訴者，應於判決送達後10日內
補提上訴理由書（須附繕本）。
中    華    民    國   100    年    7     月    8     日
                              書記官  林秀敏
┌──────────────────────────────────────────────────┐
│附表一：計950,468元                                                                                 │
├──┬──────┬─────┬──────┬────────┬──────────────────┤
│編號│應給付金額  │利息起迄日│利      率  │違約金起迄日    │違約金計算方式                      │
├──┼──────┼─────┼──────┼────────┼──────────────────┤
│001 │950,468元   │自4.13.起│週年利率2.67│自4.13.至清償日│逾期清償按左列利率20%計算。         │
│    │            │至清償日止│%           │止              │                                    │
└──┴──────┴─────┴──────┴────────┴──────────────────┘
┌──────────────────────────────────────────────────┐
│附表二：借款明細                                                                                    │
├──┬──────┬─────┬─────┬─────┬───────┬────────┬─────┤
│編號│ 借  款  人 │連帶保證人│ 借款金額 │ 借款期間 │   約定利息   │ 約 定 違 約 金 │最後繳息日│
├──┼──────┼─────┼─────┼─────┼───────┼────────┼─────┤
│001 │朱煥廷      │朱聲威    │5,800,000 │9.～  │按原告無自用住│逾期清償在6 個月│4.    │
│    │            │          │元        │106.9.  │宅購買自用住宅│以內，按左列利率│          │
│    │            │          │          │          │放款利率機動調│10% ，逾期清償在│          │
│    │            │          │          │          │整計算。（本件│6 個月以上，其超│          │
│    │            │          │          │          │於93年4 月21日│過6 個月部分，按│          │
│    │            │          │          │          │起違約時之利率│左列利率20% 計算│          │
│    │            │          │          │          │為2.67% ）    │。              │          │
│    │            │          │          │          │              │                │          │
│    │            │          │          │          │              │                │          │
└──┴──────┴─────┴─────┴─────┴───────┴────────┴─────┘